臺灣高等法院民事判決
111年度勞上易字第57號
上  訴  人  洪峰賜  
被  上訴人  陳亨利  
            劉嘉汧  
            陳錦銘  
            許飛龍  
            黃漢雄  
上六人共同
訴訟代理人  陳君薇律師
            邱品嘉律師
上  訴  人  台灣電力股份有限公司

法定代理人  曾文生  
訴訟代理人  林富華律師
上列當事人間請求給付退休金差額事件，上訴人對於中華民國11
1年2月25日臺灣臺北地方法院110年度勞訴字第354號第一審判決
各自提起上訴，本院於111年7月19日言詞辯論終結，判決如下：
    主      文
原判決關於駁回洪峰賜後開第二項之訴部分，及訴訟費用之裁判
均廢棄。
上開廢棄部分，台灣電力股份有限公司應再給付洪峰賜自民國一
零九年八月一日起至民國一百一十年七月三十日止，按附表編號
5「應補發舊制年資退休金/退休金」欄所示金額，以週年利率百
分之五計算之利息。
台灣電力股份有限公司之上訴駁回。
第一、二審訴訟費用，均由台灣電力股份有限公司負擔。
    事實及理由
壹、程序部分
一、按訴訟事件是否屬普通法院之權限，應以原告起訴主張為訴
    訟標的之法律關係是否屬於私法上之爭執為斷（最高法院88
    年度台抗字第168號、最高法院88年度台抗字第301號裁定參
    照）。行政法院與普通法院審判權之分野，在於其所爭執訴
    訟標的法律關係之性質為何，如其訴訟標的法律關係屬公法
    性質者歸行政法院，屬私法性質者，則歸普通法院（司法院
    釋字第540號解釋參照）。又公營事業依公司法規定設立者
    ，為私法人，與其人員間，為私法上之契約關係，雙方如就
    契約關係已否消滅有爭執，應循民事訴訟途徑解決（司法院
    釋字第305號解釋參照）。
二、查上訴人台灣電力股份有限公司(下逕稱台電公司)為經濟部
    所屬事業機構，然其係依公司法所設立之股份有限公司，而
    為私法人，且上訴人洪峰賜(下逕稱其姓名)及被上訴人陳亨
    利、劉嘉汧、陳錦銘、許飛龍、黃漢雄（下各逕稱其姓名，
    合稱陳亨利等5人，與洪峰賜合稱洪峰賜等6人）於原審依勞
    工退休金條例（下稱勞退條例）第11條第3項、台灣電力公
    司年資結清協議書（下稱結清協議書）、民國108年8月30日
    修正前經濟部所屬事業人員退休撫卹及資遣辦法（下稱退撫
    辦法）第6條及修正後第9條、勞動基準法（下稱勞基法）第
    84條之2、第55條第1、3項及臺灣省工廠工人退休規則（下
    稱退休規則）第9條第1款等規定，請求台電公司給付洪峰賜
    等6人如附表「應補發舊制年資退休金/退休金」欄所示金額
    ，核其訴訟標的法律關係均屬私權爭議事項，非基於公法關
    係為請求，普通法院於本件訴訟自有審判權，先予敘明。
貳、實體部分
一、洪峰賜等6人主張：伊等分別自附表編號1至6「工作年資起
    算日期」欄所示之日期受僱於台電公司，均任職於台電公司
    第二核能發電廠，陳亨利任電機工程監、劉嘉汧任核能工程
    監、陳錦銘任核能工程師、許飛龍任電機工程監，均為台電
    公司之派用人員，洪峰賜、黃漢雄則任電機運轉員、機械技
    術員，為台電公司之僱用人員，分別於附表編號5「舊制年
    資結清日期」、編號1至4、6「退休日期」欄所示之日期結
    清舊制年資或退休，勞基法施行前後之工作年資所計算之舊
    制結清基數及退休金基數各如附表編號1至6「退休金基數/
    舊制結清基數」欄所示，舊制年資結清或退休前6個月或3個
    月之工資，包括附表「平均(含加發)夜點費」欄所列分別乘
    以6或3之數額（下稱系爭夜點費）。詎台電公司未將系爭夜
    點費列入平均工資計算，致短付舊制年資退休金、退休金，
    自應補發如附表「應補發舊制年資退休金/退休金」欄所示
    之舊制年資退休金、退休金差額（下合稱系爭差額），並加
    計自伊等結清舊制年資或退休之日起滿30日翌日即附表「原
    審請求之利息起算日」欄所示之日起算之法定遲延利息，爰
    依勞退條例第11條第2項、結清協議書、修正前退撫辦法第6
    條及修正後第9條、勞基法第84條之2、第55條第1、3項及退
    休規則第9條第1款等規定，請求台電公司給付系爭差額本息
    等語。
二、台電公司則以：伊為經濟部所屬國營事業，依國營事業管理
    法（下稱國管法）及經濟部所屬事業機構用人費薪給管理要
    點（下稱薪給管理要點）規定，實施用人費率單一薪給制，
    所屬人員從事工作之報酬業於所支領之基本薪給充分反映，
    且國營事業所屬員工退休，應適用退撫辦法及經濟部所屬事
    業人員退休撫卹及資遣辦法作業手冊（下稱系爭作業手冊）
    之規定，系爭夜點費非屬退撫辦法、系爭作業手冊及經濟部
    核定之「經濟部所屬事業機構列入平均工資之給與項目表」
    （下稱系爭項目表）准列計平均工資之項目，自不得列入洪
    峰賜等6人之平均工資計算。又系爭夜點費依其發放制度沿
    革及標準，均為恩惠性、獎勵性之單方額外給與，非屬工資
    範疇，洪峰賜等6人長期任職台電公司，明確知悉夜點費金
    額固定且無勞務對價性，勞雇雙方從來未有將夜點費計入工
    資之約定，自不得列入平均工資計算，洪峰賜等6人無從請
    求伊給付退休金差額。縱認系爭夜點費具工資性質，然其中
    一般初夜點心費75元及一般深夜點心費150元部分屬餐費性
    質，應僅輪班人員之加發初夜點心費175元及加發深夜點心
    費250元得列入平均工資以計算退休金。此外，於勞基法施
    行前，系爭夜點費本非屬工資範疇，縱認在勞基法施行後得
    認為工資，至多僅能將勞基法施行後之年資列入計算退休金
    基礎。再者，洪峰賜於108年12月25日簽署結清協議書時已
    詳閱相關說明內容及注意事項，同意且約定系爭夜點費未納
    入計算結清舊制年資金額之平均工資範疇，即應受拘束，而
    不得再請求將系爭夜點費納入平均工資計算結清舊制年資金
    額，況勞基法第55條第3項規定「勞工退休之日」應指退休
    之日而非結清日期，伊於洪峰賜退休時起始依勞退條例第11
    條第2項規定負結清舊制年資給付保留年資退休金之義務，
    故應以洪峰賜退休之日起滿30日之翌日，伊始負遲延責任等
    語，資為抗辯。
三、洪峰賜等6人於原審起訴聲明：台電公司應給付洪峰賜等6人
    如附表「應補發舊制年資退休金/退休金」欄所示之金額，
    及分別自附表「原審請求之利息起算日」欄所示日期起至清
    償日止，按週年利率5％計算之利息。原審判命台電公司應各
    給付洪峰賜等6人如附表「應補發舊制年資退休金/退休金」
    欄所示金額，及各自如原判決附表「本院判決利息起算日」
    欄所示日期起至清償日止，按週年利率5％計算之利息，並為
    得、免假執行之宣告，駁回洪峰賜其餘之訴。洪峰賜、台電
    公司各就其敗訴部分不服，提起上訴，洪峰賜上訴聲明：㈠
    原判決關於駁回洪峰賜後開第㈡項之訴部分廢棄。㈡上開廢棄
    部分，台電公司應再給付洪峰賜自109年8月1日起至110年7
    月30日止，按附表編號5「應補發舊制年資退休金/退休金」
    欄所示金額，以週年利率5%計算之利息。台電公司之答辯聲
    明：洪峰賜之上訴駁回。台電公司上訴聲明：㈠原判決不利
    台電公司部分廢棄。㈡上開廢棄部分，洪峰賜等6人在第一審
    之訴駁回。洪峰賜等6人均答辯聲明：台電公司之上訴駁回
    。
四、兩造不爭執事項：（見本院卷第114至115、246頁）
  ㈠洪峰賜等6人分別於附表編號1至6「工作年資起算日期」欄所
    示之時間受僱於台電公司，並分別於各該編號「舊制年資結
    清日期」、「退休日期」欄所示之時間結清舊制年資或退休
    。在職期間，陳亨利任電機工程監、劉嘉汧任核能工程監、
    陳錦銘任核能工程師、許飛龍任電機工程監，屬公務員兼勞
    工。洪峰賜、黃漢雄則任電機運轉員、機械技術員，為台電
    公司之僱用人員，屬勞基法之勞工(見原審勞專調卷第17頁
    、勞訴卷第34、161、162頁)。
  ㈡洪峰賜等6人於退休前均受僱於台電公司第二核能發電廠之退
    休員工，該廠係採24小時全天連續作業，分為日班、小夜班
    、大夜班輪班作業，各班工作性質相同，僅服勤時間不同，
    洪峰賜等6人工作均需輪班。台電公司發給之系爭夜點費，
    係由實際到班輪值之人員領取，自92年1月起小夜班初夜夜
    點費每次250元，大夜班深夜夜點費每次400元，若有代班或
    請假，則歸實際代班人員領取，不因輪值時間、作業種類、
    工作內容、年資、職級而有不同。
  ㈢台電公司於勞基法施行前後工作年資計算之退休金基數或舊
    制年資結清基數各如附表編號1至6「退休金基數/舊制結清
    基數」欄所示。洪峰賜等6人於舊制年資結清或退休前3個月
    、6個月領取之夜點費（含加發）平均金額如附表「平均（
    含加發）夜點費」欄所示。
  ㈣台電公司於陳亨利等5人退休時核發退休金及洪峰賜結清舊制
    年資時，未將夜點費列入平均工資計算。
  ㈤洪峰賜於108年12月25日與台電公司簽立結清協議書(見原審
    勞訴卷第143至144頁)。
五、洪峰賜等6人主張各於附表編號5「舊制年資結清日期」、編
    號1至4、6「退休日期」欄所示之日期結清舊制年資或退休
    ，台電公司未將系爭夜點費列入平均工資計算，致短付舊制
    年資退休金、退休金，依勞退條例第11條第2項、結清協議
    書、修正前退撫辦法第6條及修正後第9條、勞基法第84條之
    2、第55條第1、3項及退休規則第9條第1款等規定，請求台
    電公司應補發系爭差額，並加計自結清舊制或退休之日起滿
    30日翌日即附表「原審請求之利息起算日」欄所示之日起算
    之法定遲延利息等情，為台電公司否認，並以前詞置辯，本
    件爭點為：㈠系爭夜點費是否應計入平均工資計算退休金？㈡
    系爭夜點費如應列入平均工資計算退休金，洪峰賜等6人及
    台電公司主張計算方法，何者可採？㈢洪峰賜是否應受結清
    協議書第2條約定拘束，於結清舊制年資金額時，不得將系
    爭夜點費納入平均工資計算結清舊制年資金額？㈣洪峰賜等6
    人所得請求舊制年資退休金、退休金之法定遲延利息起算時
    點為何？洪峰賜請求台電公司應再給付自109年8月1日起至1
    10年7月30日止，按附表編號5「應補發舊制年資退休金/退
    休金」欄所示金額，以週年利率5%計算之利息，有無理由？
　㈠系爭夜點費是否應列入平均工資以計算退休金？
  ⑴按工資係勞工因工作而獲得之報酬，包括工資、薪金及按計
    時、計日、計月、計件以現金或實物等方式給付之獎金、津
    貼及其他任何名義經常性給與均屬之。平均工資係計算事由
    發生之當日前6個月內所得工資總額除以該期間之總日數所
    得之金額，勞基法第2條第3款、第4款分別定有明文。所謂
    工資，應屬「勞務之對價」及「經常性之給與」，至於其給
    付名稱為何，則非所問（最高法院92年度台上字第2108號判
    決參照）。準此，事業單位發給夜點費是否屬於工資，即應
    依一般社會交易之健全觀念，判斷是否具備勞工因提供勞務
    而由雇主獲致對價之「勞務對價性」，及有無於固定常態工
    作中可取得而具有制度上經常性之「經常性給與」要件為據
    。
  ⑵洪峰賜等6人任職台電公司期間，依台電公司排班從事24小時
    3班固定輪值工作，各班工作性質相同，僅服勤時間不同。
    台電公司依洪峰賜等6人實際輪值大、小夜班時段及次數發
    給夜點費，自92年1月1日起小夜班夜點費每次250元、大夜
    班夜點費每次400元，夜點費每人每次金額相同，不因作業
    種類、年資、職級而有差異等情，為兩造所不爭執，已如不
    爭執事項㈡所示，並有夜點費歷次調整情形表及台電公司89
    年1月13日、92年3月21日函文可據（見原審勞訴卷第101至1
    07頁），自可信為真實。由此足見，洪峰賜等6人任職台電
    公司期間輪值大、小夜班乃為常態性工作型態，且每次輪值
    即可獲得固定數額之夜點費，該費用核屬輪值工作可取得之
    給與，於制度上具有經常性。台電公司雖不區分輪值人員薪
    資高低、工作內容及職級等不同，統一發給相同金額，惟夜
    點費既為輪值大、小夜班人員依輪值次數所得領取，顯與洪
    峰賜等6人提供勞務密切相關，且夜間輪值不利勞工之生活
    健康，台電公司基於事業性質對工作時間特殊之輪值人員增
    加夜點費給付，即屬提供勞務之對價。是以，夜點費在台電
    公司之薪給制度上，既為輪值人員常態性提供勞務可經常取
    得之對價，符合「勞務對價性」及「經常性給與」之要件，
    洪峰賜等6人據此主張其等支領之系爭夜點費屬於工資，自
    屬有據，台電公司辯稱系爭夜點費欠缺勞務對價性而為恩惠
    性給與云云，要非可取。
　⑶台電公司雖又辯稱：國營事業實施用人費率單一薪給制，系
    爭作業手冊關於平均工資之定義，僅限於單一薪給、延長工
    作時間工資及系爭項目表所列之項目，夜點費不屬上開平均
    工資列計之項目，顯見夜點費於性質上非屬工資，自不得列
    入平均工資，此有行政院人事行政局81年10月28日局肆字第
    36543號函、經濟部96年5月17日經營字第09602605480號、1
    04年9月4日經授營字第10420367190號、109年8月28日經營
    字第000000000000號、111年3月23日經營字第11102606220
    號函文可憑云云。惟按國管法第14條雖規定：「國營事業應
    撙節開支，其人員待遇及福利，應由行政院規定標準，不得
    為標準以外之開支。」，然同法第33條亦規定：「國營事業
    人員之進用、考核、退休、撫卹、資遣及其他人事管理事項
    ，除法律另有規定外，由國營事業主管機關擬訂辦法，報請
    行政院核定。」，經濟部已依前開國管法之授權訂定退撫辦
    法，並報請行政院核定，且退撫辦法第3條規定平均工資應
    依勞基法規定辦理，而洪峰賜等6人領取之系爭夜點費核屬
    勞基法所規定工資，已如前述，則計算其等退休金計入系爭
    夜點費，即非屬國管法第14條所謂不得為標準以外之開支。
    又經濟部就退撫辦法訂定之系爭作業手冊「貳、工資與平均
    工資」之「二、平均（薪）工資」固記載：「……㈠計算平均
    工資之經常性給與：目前各機構人員之（薪）工資，除單一
    薪給、延長工作時間工資（超時工作報酬、加班費均屬之，
    以下同）及經本部核定准併入平均工資計算之經常性給與者
    （如附件貳之一）外，其餘項目不予列入平均工資計算……。
    」且其附件貳之一之「經濟部所屬事業機構列入平均工資之
    給與項目表」（即系爭項目表）並未將夜點費列入給與項目
    （見原審勞訴卷第64頁）。然觀諸該手冊「壹、前言」之「
    三、研訂本辦法作業手冊」記載：「……為使部屬各機構今後
    在退撫作業時作法一致，避免對法條文義產生歧誤，並能符
    合部屬事業人員（包括派、雇用人員）一體適用之考量原則
    ……依據本辦法，研訂『經濟部所屬事業人員退休、撫卹及資
    遣辦法作業手冊』以為實務作業之準繩」等語（見原審勞訴
    卷第60頁），可知系爭作業手冊僅係經濟部依退撫辦法研訂
    之實務作業手冊，對洪峰賜等6人並無拘束力。且依勞基法
    規定，洪峰賜等6人所領取之系爭夜點費屬工資範疇，系爭
    作業手冊未將之列入平均工資，核與該手冊所據以研訂之退
    撫辦法規定牴觸，更不得據為洪峰賜等6人不利之認定。再
    者，台電公司給付之系爭夜點費是否為工資，屬法院應依職
    權個案判斷之事項，行政機關所為函釋僅可供參考，並無拘
    束法院效力，他案判決之認定，於本案亦無拘束力，台電公
    司所援引之其他相關判決或行政院人事行政局、經濟部函釋
    ，亦無從採為對其有利之認定。
　⑷而94年6月14日修正前勞動基準法施行細則（下稱勞基法施行
    細則）第10條第9款雖將「差旅費、差旅津貼、交際費、夜
    點費及誤餐費等」排除於「經常性給與」之外，惟該款所指
    夜點費，應限於雇主體恤夜間輪班工作之勞工，不固定給與
    購買點心之費用。系爭夜點費屬固定輪班工作型態下經常性
    給與之勞務對價，業如前述，性質與不確定性之差旅費、差
    旅津貼及交際費等所支出不同，尚不得以發給名目有夜點費
    ，即認有上開規定之適用。況勞基法施行細則於94年6月14
    日修正時，已將有關夜點費及誤餐費非屬經常性給與之規定
    刪除，其修正理由為：「鑒於事業單位迭有將『輪班津貼』或
    『夜勤津貼』等具有工資性質之給付，以『夜點費』或『誤餐費』
    名義發放，以減輕雇主日後平均工資之給付責任，實有欠妥
    ，爰修正刪除勞動基準法施行細則第10條第9款之『夜點費』
    或『誤餐費』規定，嗣後有關夜點費及誤餐費是否為工資，應
    依該法第2條第3款規定及上開原則，個案認定」等語。職是
    ，以夜點費名目所為給付是否具有工資性質，仍應依勞基法
    第2條第3款規定及上開工資性質之判斷標準，於實際個案認
    定，而非僅以名目為斷。
  ⑸台電公司另辯稱：伊為體恤輪班人員及非輪班人員，自日據
    時代即有支給出勤人員初夜點心費、深夜點心費，原係發放
    實物，嗣於64年間，因報銷手續繁瑣，改發放現款，然性質
    上仍屬點心福利之恩惠性措施，制度沿用至今，勞雇雙方對
    於夜點費非屬工資範疇並無爭議云云，並舉其所發函文為證
    （見原審勞訴卷第99至107頁）。惟依勞基法第2條第3款規
    定，勞工因工作獲得之報酬，不論以現金或實物方式給付，
    其為經常性給與者，均屬工資。台電公司發給之系爭夜點費
    因符合「勞務對價性」及「經常給與性」而屬工資，已如前
    述，自不因台電公司原發給實物，後改為發給現金，或稱之
    為「餐費」、「點心費」或「餐點費」即變異其性質，而否
    認其為工資之本質，又基於公平原則，亦不得因洪峰賜等6
    人就該等函文未表示反對，即認其等默示同意系爭夜點費不
    計入平均工資範疇，台電公司前揭所辯，自非足採。
  ⑹台電公司又辯稱：伊於77年間考量輪班人員長期於初夜、深
    夜輪班之辛勞，於「一般初夜點心費」及「一般深夜點心費
    」外，另給與「加發初夜點心費」及「加發深夜點心費」，
    若認定系爭夜點費應計入平均工資，應僅得將加發部分（即
    加發初夜點心費175元及加發深夜點心費250元）計入平均工
    資云云。惟台電公司所謂一般與加發之區別，實係依夜點費
    發給之歷史演進軌跡，以其中77年間增額發給為分水嶺，依
    該次增額前後原有或新增之細目而劃分，此見夜點費歷次調
    整情形表即明（見原審勞訴卷第101頁），而不論台電公司
    賦予夜點費細目為加發或一般，均因長久依循固定標準對於
    輪值夜班人員發給而具有制度性，且審諸發給之制度目的，
    依照社會一般通念判斷，皆具有勞務對價性及給與經常性，
    而屬工資範疇，已如前述，則台電公司辯稱一般之夜點費，
    不應列入平均工資計算云云，自無可採。
  ⑺台電公司復辯稱：依勞基法第84條之2規定，洪峰賜等6人在
    勞基法施行前之工作年資有關退休金平均工資之計算，不應
    包括系爭夜點費云云。惟勞工工作年資跨越勞基法施行前後
    ，其在勞基法施行前之工作年資及退休金，依勞基法第84條
    之2規定，應按其在勞基法施行前之工作年資，依退休規則
    規定計算，退撫辦法第6條亦有相同內涵之規定。而此所涉
    工資，依退休規則第10條第2項規定，應依工廠法施行細則
    第4條之規定。又工廠法施行細則第4條規定：「本法所稱工
    資係指工人因工作而獲得之報酬。不論以工資、薪金、津貼
    、獎金或其他任何名義按計時、計日、計月、計件給與者均
    屬之」，對照勞基法第2條第3款所規定：「工資：謂勞工因
    工作而獲得之報酬；包括工資、薪金及按計時、計日、計月
    、計件以現金或實物等方式給付之獎金、津貼及其他任何名
    義之經常性給與均屬之」，可知退休規則與勞基法所定之工
    資，內涵相同。是台電公司於勞基法施行前所為之給與如具
    有「勞務對價性」與「經常性給與」者，均屬工資，而應列
    為平均工資以為退休金之計算基礎。而台電公司發給之系爭
    夜點費具有勞務對價性，且為經常性給與，業已認定如前，
    則適用勞基法第84條之2、退撫辦法第3條、第6條、退休規
    則第10條第2項及工廠法施行細則第4條規定結果，系爭夜點
    費亦屬工資，自應計入平均工資為退休金計算基礎。是台電
    公司此部分所辯，亦非可採。
　⑻據上，洪峰賜等6人主張系爭夜點費為工資，應列入平均工資
    以計算洪峰賜等6人之舊制年資退休金、退休金，自屬可採
    。
　㈡系爭夜點費如應列入平均工資計算退休金，洪峰賜等6人及台
    電公司主張計算方法，何者可採？　
　⑴依勞基法第84條之2規定，有關適用勞基法前之年資，應依當
    時適用之法令規定計算，至於適用勞基法後之年資，則依同
    法第55條規定計算。次按「勞工退休金之給與標準如下：按
    其工作年資，每滿1年給與2個基數。但超過15年之工作年資
    ，每滿1年給與1個基數，最高總數以45個基數為限」、「前
    項第1款退休金基數之標準，係指核准退休時1個月平均工資
    」，勞基法第55條第1項第1款、第2項分別定有明文。再按
    修正前退撫辦法第6條規定：「各機構人員退休金按其在勞
    動基準法施行前後之工作年資，分別依臺灣省工廠工人退休
    規則及勞基法之規定計算。其在15年以內之工作年資，每滿
    1年給與2個基數；超過15年之工作年資，在勞動基準法施行
    前者，每滿1年給與半個基數，最高給與35個基數，超過之
    工作年資不予計算，在勞動基準法施行後者，每滿1年給與1
    個基數。其剩餘年資未滿半年者，以半年計，滿半年者，以
    1年計。但其在勞動基準法施行前後之工作年資，合計退休
    金最高給與45個基數為限」。修正後退撫辦法第9條亦有相
    同意旨規定。另依退休規則第9條第1款、第10條第1項第1款
    規定：「工人退休金之給與規定如左：一、依第5條規定自
    願退休之工人及依第6條規定命令退休之工人，工作年資滿1
    5年者，應由工廠給與30個基數之退休金，工作年資超過15
    年者，每逾1年增給半個基數之退休金，其賸餘年資滿半年
    者以1年計算，未滿半年者不計，合計最高以35個基數為限
    。」、「退休金基數之計算方式如左：一、按月支薪者，以
    核准退休前3個月平均工資所得為準」。
  ⑵查系爭夜點費既屬勞基法第2條第3款、退休規則第10條第2項
    所規定工資，既如前述，則台電公司計算洪峰賜等6人之舊
    制年資退休金、退休金，於勞基法施行前、後年資之退休金
    ，均應將系爭夜點費列為平均工資計算基礎，而洪峰賜等6
    人於台電公司任職期間均跨越勞基法施行前後，依前揭規定
    計算洪峰賜等6人之退休金基數各如附表編號1至6「退休金
    基數/舊制結清基數」欄所示，如將附表編號1至6「平均（
    含加發）夜點費」欄所列退休前（舊制結清前）3個月平均
    夜點費數額與退休前（舊制結清前）6個月平均夜點費數額
    分別計入平均工資計算後，洪峰賜等6人各得請求台電公司
    補發如附表編號1至6「應補發舊制年資退休金/退休金」欄
    所示之系爭差額。
　㈢洪峰賜是否應受結清協議書第2條約定拘束，於結清舊制年資
    金額時，不得將系爭夜點費納入平均工資計算結清舊制年資
    金額？
　⑴按本條例施行前已適用勞動基準法之勞工，於本條例施行後
    ，仍服務於同一事業單位而選擇適用本條例之退休金制度者
    ，其適用本條例前之工作年資，應予保留。第1項保留之工
    作年資，於勞動契約存續期間，勞僱雙方約定以不低於勞基
    法第55條及第84條之2規定之給與標準結清者，從其約定。
    勞退條例第11條第1項、第3項定有明文。是勞僱雙方於勞動
    契約存續期間約定結清適用勞退條例前之工作年資，其計算
    退休金基準應以不低於勞基法第55條規定之給與標準計算。
    又勞基法第55條第2項規定退休基數之標準，係指核准退休
    時1個月平均工資，則系爭夜點費是否為工資，自仍應依勞
    基法規定之平均工資認定，且勞基法既為國家為實現憲法保
    護勞工基本國策制定法律，勞基法第2條第3款之工資規定，
    自屬強制規定，勞僱雙方不能以合意排除其適用。
　⑵查洪峰賜所簽署結清協議書第2條固約定：「結清舊制之年資採計、基數計算方式，悉依據『經濟部所屬事業人員退休撫卹及資遣辦法』及勞動基準法等相關規定辦理。平均工資之計算悉依據行政院82年12月15日台82經44010號函核定『經濟部所屬事業機構列入計算平均工資之給與項目表』之規定辦理；平均工資內涵加班費之計算悉依據『經濟部所屬事業指派加班控管注意事項』第4點第2款規定辦理」等語（見原審勞訴卷第143頁），然有關退休金平均工資之計算，均應包括系爭夜點費之情，業據認定如前，則洪峰賜所為結清舊制年資，自應將系爭夜點費計入平均工資計算，始符勞退條例第11條第3項規定意旨，結清協議書第2條約定不予計入，已違反勞退條例第11條第3項所為強制規定，況且結清協議書第10條約定：「本協議書未盡事宜悉依我國相關法律辦理」等語（見原審勞訴卷第144頁），可見結清協議書亦明文有相關法律強制規範之適用，故縱使洪峰賜已簽署結清協議書，仍難謂得據此排除勞基法有關平均工資規定，從而，台電公司辯稱洪峰賜已因簽立結清協議書而不得再主張系爭夜點費納入平均工資為請求云云，自不足採。
　㈣洪峰賜等6人所得請求舊制年資退休金、退休金之法定遲延利
    息起算時點為何？洪峰賜請求台電公司應再給付自109年8月
    1日起至110年7月30日止，按附表編號5「應補發舊制年資退
    休金/退休金」欄所示金額，以週年利率5%計算之利息，有
    無理由？　　
　  按勞工退休金之給付，雇主應於勞工退休之日起30日內給付
    之。給付有確定期限者，債務人自期限屆滿時起，負遲延責
    任。遲延之債務，以支付金錢為標的者，債權人得請求依法
    定利率計算之遲延利息。應付利息之債務，其利率未經約定
    ，亦無法律可據者，週年利率為5％。勞基法第55條第3項前
    段、民法第229條第1項、第233條第1項、第203條分別定有
    明文。又依勞基法第55條第3項規定，雇主應於勞工退休之
    日起30日內給付勞工退休金，乃定於一定期限內履行，俾使
    勞工債權能迅速獲得清償，依勞退條例第11條第3項規定，
    於勞動契約存續期間結清舊制年資，亦有適用（勞動部94年
    4月29日勞動4字第0940021560號函同此意旨）。查洪峰賜等
    6人既得請求台電公司給付系爭差額，則陳亨利等5人即得分
    別請求台電公司應於附表所示1至4、6之「退休日期」欄所
    示退休之日起30日內給付退休金差額，洪峰賜則得請求台電
    公司應於附表編號5之「舊制年資結清日期」所示結清年資
    之日起30日內給付舊制年資退休金差額，而台電公司既未給
    付系爭差額，則洪峰賜等6人請求台電公司應於附表所示1至
    6之「應補發舊制年資退休金/退休金」欄所示金額，自「利
    息起算日」欄所示日期起算之法定遲延利息，自屬有據。洪
    峰賜請求台電公司應再給付自109年8月1日起至110年7月30
    日止，按附表編號5「應補發舊制年資退休金/退休金」欄所
    示金額，以週年利率5%計算之利息，自有理由。　
六、綜上所述，洪峰賜等6人依勞退條例第11條第2項、結清協議
    書、修正前退撫辦法第6條及修正後第9條、勞基法第84條之
    2、第55條第1、3項及退休規則第9條第1款等規定，請求台
    電公司給付如附表編號1至6「應補發舊制年資退休金/退休
    金」欄所示舊制年資退休金差額或退休金差額，並自各該編
    號「利息起算日」欄所示之日起加計法定遲延利息，為有理
    由，應予准許。原審就洪峰賜所為台電公司應給付自109年8
    月1日起至110年7月30日止，按附表編號5「應補發舊制年資
    退休金/退休金」欄所示金額，以週年利率5%計算之利息之
    請求部分，判決洪峰賜敗訴，自有未洽，洪峰賜上訴意旨指
    摘原判決此部分不當，求予廢棄改判，為有理由，爰由本院
    予以廢棄，並改判如主文第2項所示。至於洪峰賜等6人其餘
    請求應予准許部分，原審為台電公司敗訴之判決，並分別為
    得、免假執行之宣告，並無不合。台電公司上訴論旨指摘原
    判決該部分不當，求予廢棄改判，為無理由，應予駁回。
七、本件事證已臻明確，兩造其餘之攻擊或防禦方法及所用之證
    據，經本院斟酌後，認為均不足以影響本判決之結果，爰不
    逐一論列，附此敘明。
八、據上論結，本件洪峰賜之上訴為有理由，台電公司之上訴則
    無理由，依民事訴訟法第449條第1項、第78條，判決如主文
    。　　　
中　　華　　民　　國　　111 　年　　7 　　月　　30　　日
　　　　　　　　　勞動法庭
                      審判長法  官  陳慧萍
                            法  官  戴嘉慧
                            法  官  陳杰正
附表 
編號 姓名 工作年資 起算日期 (民國) 舊制年資 結清日期 (民國) 退休日期 (民國) 退休金基數/舊制結清基數  平均(含加發)夜點費  應補發舊制年資退休金/退休金 原審請求之 利息起算日 (民國) 利息起算日 (民國) 1 陳亨利 66年5月16日 無 110年7月1日 勞基法施行前 14.5 退休前3個月 5,066.66 21萬2,749元 110年8月1日 110年8月1日      勞基法施行後 30.5 退休前6個月 4,566.66    2 劉嘉汧 65年7月1日 無 110年2月1日 勞基法施行前 16.1667 退休前3個月 4,866.66 22萬3,805元 110年3月4日 110年3月4日      勞基法施行後 28.8333 退休前6個月 5,033.33    3 陳錦銘 66年5月16日 無 110年2月1日 勞基法施行前 14.5 退休前3個月 4,333.33 20萬8,216元 110年3月4日 110年3月4日      勞基法施行後 30.5 退休前6個月 4,766.66    4 許飛龍 65年5月16日 無 107年12月1日 勞基法施行前 16.5 退休前3個月 4,466.66 19萬7,912元 108年1月1日 108年1月1日      勞基法施行後 28.5 退休前6個月 4,358.33    5 洪峰賜 66年5月16日 109年7月1日 110年6月30日 勞基法施行前 14.5 舊制結清前 3個月 4,900 22萬2,533元 109年8月1日 109年8月1日      勞基法施行後 30.5 舊制結清前6個月 4,966.66    6 黃漢雄 67年10月25日 無 108年11月30日 勞基法施行前 11.6667 退休前3個月 4,866.66 22萬4,555元 108年12月31日 108年12月31日      勞基法施行後 33.3333 退休前6個月 5,033.33    
正本係照原本作成。
不得上訴。
中　　華　　民　　國　　111 　年　　7 　　月　　30　　日
　　　　　　　　　　　　　　書記官  林雅瑩